【裁判字號】    97,竹簡,49
【裁判日期】    970306
【裁判案由】    承租權名義變更登記
【裁判全文】
臺灣新竹地方法院民事簡易判決      97年度竹簡字第49號
原      告  己○○
訴訟代理人  陳進興律師
被      告  戊○○
上列當事人間承租權名義變更登記事件，本院於民國97年2月21
日辯論終結，判決如下：
    主  文
被告應協同原告將新竹市攤販協會所有之竹蓮零售市場甲３攤位
之承租人名義變更為原告。
訴訟費用由被告負擔。
    事實及理由
一、原告起訴主張：
（一）原告於民國88年7月3日向新竹市攤販協會承租該協會所有
      之竹蓮零售市場甲３攤位（以下簡稱系爭攤位）。嗣因原
      告在外積欠債務，因而於90年12月18日將系爭攤位承租名
      義人暫時變更為被告，但實際使用收益仍為原告，亦由原
      告支付租金。茲因已無必要再以被告之名義承租系爭攤位
      ，爰請求被告配合將系爭攤位承租人名義變更為原告。
（二）本院96年度家訴字第11號確認繼承權事件中，郭東昇之與
      原告為同父異母子女丙○○、丁○○、乙○○、庚○○，
      對被告及原告之弟郭憲汶、原告之母甲○○，就新竹市中
      正台夜市91號及竹蓮零售市場甲４攤位、本案之系爭攤位
      是否為訴外人郭東昇所有而發生繼承遺產之爭執。嗣經該
      案查明除中正台夜市91號攤位、竹蓮市場甲４攤位及本案
      系爭攤位均非訴外人郭東昇所有。且上開判決確定後，郭
      東昇之六名子女均達成協議，丙○○、丁○○、乙○○、
      庚○○不再就承租91號攤位、竹蓮市場甲４攤位及系爭攤
      位主張承租權利，且原告之母甲○○及原告之弟郭憲汶亦
      對於原告對系爭攤位之請求毫無異議。而被告亦在96年度
      家訴字第11號確認繼承權事件中自承其僅為系爭攤位之名
      義上承租人，並非實際承租人，願配合法院判決後辦理。
（三）訴外人郭東昇為新竹市攤販協會之常務理事，故其對協會
      內之事務知之甚稔，因此，才由其代辦變更承租人名義事
      宜，但實際承租主體及繳納租金等費用仍係原告。
（四）系爭攤位係在88年7月3日開始承租，變更承租人名義係在
      90年間，被告主張原告之父郭東昇積欠之會錢係發生在二
      十餘年前，此會錢債務與系爭攤位根本無關。又被告抗辯
      甲○○同意在解決中正台夜市90號攤位時，將償還訴外人
      郭東昇所積欠被告之會款債務，縱其所抗辯為真，此亦與
      系爭攤位無關。且訴外人郭東昇積欠被告會款債務縱然為
      真，亦因時間經過長達二十餘年而請求權時效消滅，不能
      主張同時履行抗辯。
（五）聲明：被告應協同原告將新竹市攤販協會所有之竹蓮零售
      市場甲３攤位之承租人名義由被告變更登記原告。
二、被告之抗辯：
（一）系爭攤位係原告之父郭東昇（亦為被告之兄長，95年6月9
      日死亡）所有，因當年原告譏笑其父母親之婚外情，郭東
      昇憤而將原給予原告之系爭攤位，變更登記在被告名下，
      同時交代積欠被告之會款一事不得讓原告之母甲○○知悉
      ，且將系爭攤位登記於被告名義，給予被告保障。系爭攤
      位亦由訴外人郭東昇向被告索取身分證、印章及相片等物
      辦理承租人名義變更，並非原告。原告曾在本院家事法庭
      96 年度家訴字第11號確認繼承權存在事件中及96年10月
      11日寄發存證信函稱其因債務問題而怕原告之債務問題而
      查封系爭攤位，乃由商請被告成為系爭攤位之承租名義人
      ，但被告否認有協助原告脫產而同意成為攤位承租之名義
      人。
（二）訴外人郭東昇在75年間與前妻林貴美離婚時，與其達成協
      議，由郭東昇分得新竹市中正台夜市90號及91號攤位，並
      承擔原告及其子女庚○○等人為家計、經營攤位而對外招
      募之合會債務。被告因在二十幾年前，參加以庚○○為會
      首名義之合會，該合會經被告繳納至第16會時，即告終止
      並未繼續。原告之母甲○○曾於96年3月、4月間至被告家
      中聊天時承諾，因中正台夜市之二個攤位，其中一個因訴
      外人甲○○為訴外人郭東昇償債故，其中91號攤位歸訴外
      人甲○○所有，訴外人郭東昇積欠被告之債務則由90號攤
      位求償。且訴外人甲○○亦曾經在本院96年度家訴字第11
      號確認繼承權存在訴訟中同意上開會錢債務應由郭東昇之
      六名子女分攤，訴外人庚○○亦曾經在電話中向被告陳稱
      訴外人甲○○同意該會錢由郭東昇之六名子女分攤。郭東
      昇僅剩之中正台夜市90號攤位，嗣後由訴外人甲○○與郭
      東昇其他子女丙○○、丁○○、乙○○、庚○○（原告之
      同父異母手足）協商，由甲○○提出現金給付後，歸甲○○所有。甲○○既與郭東昇其他子女達成協議取得上開攤
      位，且未將應償還被告之會錢，自丙○○等四人所能取得
      之現款中為被告預扣，則該攤位所應負擔償還被告之會錢
      ，則應由訴外人甲○○負責償還。
（三）訴外人郭東昇生前因認為積欠被告會款債務，因而將系爭
      攤位變更為被告名義，其將攤位變更為被告名義，即有以
      該攤位擔保積欠會款債務之意，因此，原告應先償還上開
      積欠之16萬元會款債務後，始能請求變更攤位承租人名義
      。
（四）訴外人郭東昇在90年間將系爭攤位變更承租名義人為被告
      時，已承認所積欠之會款債務，故並無時效消滅之問題。
（五）被告之所以未在前案96年度家訴字第11號確認繼承權訴訟
      中提及會款債務一事，乃因甲○○向其要求，被告之會款
      由中正台夜市90號攤位求償，被告信守承諾，因此，未在
      上開訴訟中提及債務之事。惟訴外人甲○○及原告並未信
      守承諾，與丙○○等人就中正台夜市90號攤位達成協議時
      ，並未將對被告之債權納入協議清償，被告因而知悉受騙
      。
（六）駁回原告之訴。
三、法院之判斷
（一）被告不爭執其並非系爭攤位真正承租人而僅係名義上承租
      人，至於系爭攤位真正承租人為何人，原告主張其為真正
      承租人，而被告則主張為訴外人張東昇。被告抗辯變更攤
      位承租人之程序係由訴外人郭東昇向其索取相關證件辦理
      ，故其係受訴外人郭東昇之託，擔任承租人。經查，訴外
      人郭東昇為原告之父，又為被告之兄，雖系爭攤位之承租
      人由原告變更為被告之手續係由訴外人張東昇所辦理，此
      經新竹市攤販協會96年11月20日（96）竹市攤協華字第85
      號函在卷可稽。但親屬間代辦事務係一般常情，變更承租
      人程序由何人出面申辦，並非即可認定出面申辦之人即為
      攤位之真正承租權利人，因此，縱系爭攤位承租人名義變
      更之程序由訴外人郭東昇向被告索取證件申辦，亦無法由
      此推論訴外人郭東昇即為系爭攤位之真正權利人。
（二）訴外人丙○○、丁○○、乙○○及庚○○主張新竹市中正
      台夜市91號攤位及竹蓮市場甲４攤位及系爭攤位為訴外人
      郭東昇之遺產，而對被告及訴外人甲○○、郭憲汶提起民
      事訴訟，請求訴外人甲○○應將中正台夜市91號攤位、被
      告應將系爭攤位、被告郭憲汶應將竹蓮市場甲４攤位返還
      郭東昇全體繼承人，雖被告在該案件中自認登記其名下之
      系爭攤位為訴外人郭東昇所有，但此為同案被告甲○○及
      郭憲汶否認，並主張系爭攤位為原告所有。上開民事訴訟
      事件經本院家事法庭於96年11月14日以96年度家訴字第11
      號確認繼承權事件判決，認定因系爭攤位由原告提出收據
      、租賃契約等件故認定繳納押租保證金、租金及清潔費之
      人均為原告，且被告在該案中不能舉證明系爭攤位為郭東
      昇所有。因此，認定系爭攤位並非如被告所自認系爭攤位
      為訴外人郭東昇所有等情，業經本院調閱本院家事法庭96
      年度家訴字第11號確認繼承權事件卷宗核閱無訛。系爭攤
      位原承租人名義為原告，並於90年12月18日讓與被告繼續
      經營，有攤販協會入會申請書乙紙為證。且原告持有系爭
      攤位之原始租賃契約書，亦持有轉讓被告後之租賃契約書
      及繳納系爭攤位之租金、清潔費等匯款紀錄等情，業據原
      告提出上開證據文件附卷可參，況系爭攤位並非訴外人郭
      東昇所有，此部分業經原告之母在本院家事庭96年度家訴
      字第11確認繼承權案件中所主張，並且經原告之母在該案
      參與調查及辯論，判決結果亦認定系爭攤位並非訴外人郭
      東昇所有。因此，原告主張系爭攤位自始為其所承租，尚
      堪採信，而被告亦不爭執其並非系爭攤位之真正權利人而
      是受託為承租名義人。從而，即可認定系爭攤位係由原告
      保留承租權利，而由被告擔任名義上承租人。
（三）被告另抗辯，原告必須先為訴外人郭東昇清償郭東昇所欠
      之會款十六萬元，始能要求將系爭攤位名義人變更為原告
      。至於被告上開抗辯之理由，被告先主張係訴外人甲○○
      同意上開債權由全體郭東昇繼承人負擔，並由新竹市中正
      台夜市90號攤位中求償，但訴外人甲○○在處理上開攤位
      時，付款郭東昇子女等人時，並未將該債權預扣云云，是
      甲○○指示其在該攤位中求償，否則，郭東昇將系爭攤位
      之承租人名義變更為被告，為保障被告之債權，其即在系
      爭攤位直接求償，會款債務雖然是76年所欠，但在90年間
      郭東昇將系爭攤位承租人名義變更為被告時，已承認此債
      務，故無時效消滅之適用云云。經查：
      1.被告所主張之會款債務係發生於76年間，依據民法第
        125條前段，請求權，因十五年間不行使而消滅，故上
        開會款債務縱然存在亦在經過15年後，即81年間會款債
        權之請求權已消滅。債權之請求權消滅後，並不因為經
        過債權人承認後已消滅之債權請求權即已回復，且本件
        亦無民法第144條第二項後段之以契約承認該債務或提
        出擔保之情形。雖被告抗辯郭東昇將系爭攤位承租名義
        人變更為被告，係提供擔保云云。然郭東昇如欲以系爭
        攤位承租權提供擔保，應依民法第900條規定設定權利
        質權，並且依據同法第902條之規定，將攤位之租賃契
        約（權利證明文件）交付被告持有，並將攤位之占有移
        轉被告，始完成權利質權之設定。惟被告自承其並未占
        有系爭攤位，而系爭攤位之租賃契約（權利證明文件）
        亦在原告持有中。因此，原告主張，訴外人郭東昇縱確
        有積欠被告會款債務，該債權亦因超過十五年而請求權
        消滅，應為可採。
       2.另苟郭東昇積欠被告會款債務為真，但此為郭東昇之
         債務，郭東昇死亡後自應由全體繼承人負擔該債權，
         亦非由原告單獨負擔。雖被告抗辯，甲○○曾經承諾
         上開債權由新竹市中正台夜市攤位求償一事，但為原
         告所否認。而依據被告之抗辯，甲○○所為之承諾，
         其效力亦不當然及於原告。且被告所申請傳喚之證人
         庚○○證稱，係原告與其弟在本院家事庭96年度家訴
         字第11號確認繼承權事件起訴前，同意庚○○等人四
         名同父異母手足放棄系爭攤位，即不再負擔郭東昇之
         債務等語。而丙○○則證稱，96年12月7日後雖然訴外
         人甲○○曾經同意中正台夜市由證人丙○○等四名兄
         弟經營，並由其等提出現金補償原告及其弟，債務則
         由全部人分擔，但當天甲○○等人即反悔，決定爭取
         經營權，最後協議由原告提出70萬元由丙○○等四人
         均分，但因丙○○等人放棄系爭攤位，故應由取得系
         爭攤位之人負擔債務云云，此有本院97年2月21日言詞
         辯論筆錄在卷可參。上開證人庚○○、丙○○雖均證
         述郭東昇有積欠被告會款16萬元等情，惟果真如此，
         該16萬元之會款亦應由訴外人郭東昇之全體繼承人負
         擔，尚無法推論，該16萬元與系爭攤位承租名義人之
         變更有同時履行抗辯之關係。再者，庚○○陳稱何人
         拿到攤位就必須負責合會債務，而郭俊雄則證稱因其
         等放棄甲3攤位，因此必須由取得甲3攤位之人負擔合
         會債務云云。然上開證人庚○○及丙○○所證之情節
         ，均與證人自身有利害關係（即其毋擁負擔被繼承人
         郭東昇之債務關係），且於前案96年度家訴字第11號
         確認繼承權存在事件，被告戊○○與上開證人之立場
         相同，均主張其名下之系爭攤位為訴外人郭東昇所有
         ，而與本件原告之立場相反（原告主張攤位為其所有
         ）。因此，證人庚○○及丙○○尚非逕可採信。況系
         爭攤位在前案96年度家訴字第11號確認繼承權存在事
         件中係經判決認定非訴外人郭東昇所有，亦徵，上開
         證人證述其等放棄系爭攤位以換取原告承擔所有債務
         等情，並非可採。
（四）按虛偽意思表示，隱藏他項法律行為者，適用關於該項法
      律行為之規定，民法第87條第2項定有明文。依上所述，
      系爭攤位承租權可認定原為原告所有，其與被告間雖曾為
      承租權讓與之意思表示，並變更承租名義人，但其間隱藏
      之實際法律行為係由被告擔任系爭攤位之名義上之承租權
      ，實際承租權應仍為原告所有。故原告為實際上承租權人
      ，自得請求被告協同辦理承租權人變更。而縱然被告所主
      張原告之父郭東昇曾於76年間所積欠其會款16萬元，但此
      債權已因經過十五年而時效消滅，且被告所提出之證據亦
      不足證明，被告之被繼承人郭東昇曾經提供擔保或以契約
      承諾清償，使已消滅之債權請求權回復，又不足以證明原
      告曾承諾償還上開16萬元之會款，並且以之作承租名義人
      變更之條件，故被告上開抗辯，尚非可採。從而，原告之
      訴為有理由，應予准許。
四、訴訟費用負擔之依據：民事訴訟法第78條。
中    華    民    國    97    年    3     月    6     日
                  新竹簡易庭    法  官  黃珮禎
以上正本係照原本作成。
如對本判決上訴，須於判決送達後20日內向本院提出上訴狀。
中    華    民    國    97    年    3     月    6     日
                                書記官  江靜玲


司法院資訊處製作；財團法人民間司法改革基金會備份。
